臺灣高等法院臺中分院刑事裁定
110年度毒抗字第824號
抗  告  人  
即  被  告  鄧錦池



上列抗告人即被告因聲請觀察勒戒案件，不服臺灣臺中地方法院
中華民國110 年4 月30日第一審裁定（110 年度毒聲字第634 號
），提起抗告，本院裁定如下：
    主  文
抗告駁回。
    理  由
一、本件抗告人即被告（以下簡稱抗告人）鄧錦池抗告意旨略以
    ：
  ㈠抗告人因施用第二級毒品，經原審臺灣臺中地方法院（以下
    簡稱中院）以110 年度毒聲字第634 號裁定應送勒戒處所觀
    察、勒戒。然抗告人罹患肝炎、肝硬化等病症，須長期治療
    ，若送勒戒處所觀察、勒戒，恐影響病情，且若中斷治療，
    恐有危及生命之虞。
　㈡又抗告人母親年事已高，平日全賴抗告人獨力扶養，現疫情
    嚴峻，若對抗告人施以觀察、勒戒，會造成家中生活陷入困
    境，無以維持。懇請鈞長體恤上情，撤銷原裁定，改至醫療
    院所施以戒癮治療，使抗告人能兼顧自身病情之治療及家中
    經濟之維持等語。
二、毒品危害防制條例業於109 年1 月15日修正公布，並於本件
    抗告人行為後之同年7 月15日施行，其中同條例第20條將第
    3 項有關觀察、勒戒或強制戒治執行完畢釋放後得適用前2 
    項 規定之期間，由「5 年後」再犯第10條之罪修正為「3 
    年後」再犯；復依同條例第35條之1 第1 款規定，修正施行
    前犯第10條之罪之案件，於修正施行後，偵查中之案件應由
    檢察官依修正後同條例第20條第3 項、第1 項之規定，聲請
    法院裁定觀察、勒戒。又對於毒品危害防制條例第20條第3 
    項及第23 條第2 項所謂「3 年後（內）再犯」，應跳脫以
    往窠臼，以「3 年」為期，建立「定期治療」之模式。其規
    定中所謂「3 年後再犯」，只要本次再犯（不論修正施行前
    、後）距最近1 次觀察、勒戒或強制戒治執行完畢釋放，已
    逾3 年者，即該當之，不因期間有無犯第10條之罪經起訴、
    判刑或執行而受影響（最高法院刑事大法庭109 年度台上大
    字第3826號裁定意旨參照）。再毒品危害防制條例第24條第
    1 項，採行「觀察、勒戒」與「緩起訴之戒癮治療」並行之
    雙軌模式，並無「緩起訴之戒癮治療」應優先於「觀察、勒
    戒」的強制規定。毒品危害防制條例規定之觀察、勒戒處分
    ，係一種針對受處分人將來之危險所為預防、矯正措施之保
    安處分，目的係為斷絕施用毒品者之身癮及心癮，並屬強制
    規定。而該觀察、勒戒之程式，僅於下開情形可排除適用外
    ：⒈依毒品危害防制條例第24條第1 項規定，於檢察官先依
    刑事訴訟法第253 條之1 第1 項、第253 條之2 之規定，為
    附命完成戒癮治療之緩起訴處分時，不適用之；⒉依毒品危
    害防制條例第21條第1 項規定，犯第10條之罪者，於犯罪未
    發覺前，自動向行政院衛生署指定之醫療機構請求治療，醫
    療機構免將請求治療者送法院或檢察機關；其餘就初犯或觀
    察、勒戒、強制戒治執行完畢3 年後再犯施用毒品罪之行為
    人，犯毒品危害防制條例第10條之罪者，檢察官即應向法院
    提出聲請裁定其入勒戒處所觀察、勒戒，且凡經檢察官聲請
    ，法院亦僅得依法裁定令入勒戒處所執行觀察、勒戒，以查
    其是否仍有施用毒品傾向，並據以斷定幫助受處分人澈底戒
    毒之方法，尚無自由斟酌以其他方式替代之權，亦無因受處
    分人之個人或家庭因素而免予執行之餘地。
三、經查：
  ㈠抗告人有於109 年4 月5 日晚間10時許，在臺中市其住處，
    施用第二級毒品甲基安非他命1 次之事實，業據抗告人於偵
    查中坦承不諱，且抗告人為警查獲後所採集之尿液檢體，鑑
    驗結果呈安非他命、甲基安非他命陽性反應乙節，有正修科
    技大學超微量研究科技中心之尿液檢驗報告、臺中市政府警
    察局第六分局偵辦毒品案件尿液檢體對照表、勘查採證(驗)
    同意書存卷可憑，足認抗告人之自白與事實相符，抗告人前
    揭施用第二級毒品之犯行，應堪認定。又抗告人前於94年間
    因施用毒品案件，經原審法院以94年度毒聲字第1504號裁定
    送觀察、勒戒，認無繼續施用毒品傾向，於94年12月26日釋
    放出所，是抗告人本件施用第二級毒品之時間，距離最近1 
    次觀察、勒戒執行完畢出所已逾3 年以上，不因期間曾多次
    犯施用毒品罪經追訴處罰確定而受影響，揆諸前揭說明，仍
    應令觀察、勒戒，業經原審裁定說明甚詳。
  ㈡又按行政院依毒品危害防制條例第24條第3 項之授權，訂定
    「毒品戒癮治療實施辦法及完成治療認定標準」，其中第2
    條第2 項規定：「被告有下列情事之一時，不適合為附命完
    成戒癮治療之緩起訴處分。但無礙其完成戒癮治療之期程者
    ，不在此限：一、緩起訴處分前，因故意犯他罪，經檢察官
    提起公訴或判決有罪確定。二、緩起訴處分前，另案撤銷假
    釋，等待入監服刑。三、緩起訴處分前，另案羈押或執行有
    期徒刑」。查被告除有本件施用第二級毒品犯行，另曾於96
    年間，因施用毒品案件，經中院以96年度訴字第2643號判決
    判處有期徒刑8 月、6 月，定應執行有期徒刑1 年確定；復
    因施用毒品案件，經法院先後判刑確定，最近1 次係於107 
    年間，經臺灣苗栗地方法院以107 年度易字第737 號判決判
    處有期徒刑6 月確定，此有其臺灣高等法院被告前案紀錄表
    在卷足參（見本院卷第30頁至第39頁）。據此，被告已有前
    開戒癮治療認定標準第2 條第2 項第1 款之「因故意犯他罪
    ，經檢察官提起公訴或判決有罪確定」而不適合為附命完成
    戒癮治療之緩起訴處分之情形。抗告人又無毒品危害防制條
    例第21條第1 項規定「於犯罪未發覺前，自動向行政院衛生
    署指定之醫療機構請求治療，醫療機構免將請求治療者送法
    院或檢察機關」之情形，則依前揭說明，自應令入勒戒處所
    施以觀察、勒戒。而本件檢察官既依法向原審聲請將抗告人
    送觀察、勒戒處所施以觀察、勒戒，即已排除毒品危害防制
    條例第24條附命完成戒癮治療之緩起訴處分之適用，法院應
    就檢察官聲請觀察、勒戒之內容審酌有無理由而為裁定，並
    無就個案情節斟酌有無施以觀察、勒戒之權限。抗告人希望
    能兼顧自身病情之治療及家中經濟之維持，請求撤銷原裁定
    ，改為戒癮治療，惟上開理由均無從解免其施用毒品依法應
    受觀察、勒戒之責，法院應尊重檢察官為戒癮治療或聲請觀
    察、勒戒之裁量權。
　㈢再抗告人如有身體之因素未能即時執行觀察、勒戒或在觀察
    、勒戒期間因身體狀況不佳無法繼續執行，乃日後執行之問
    題，非法院得以審酌。至於抗告人所稱平日全賴抗告人獨力
    扶養老母等情，固值憐憫，惟若抗告人所述為真，其應尋求
    親友或社福單位協助照料其母始為正途，附此敘明。
四、綜上所述，原審准檢察官之聲請，裁定抗告人令入勒戒處所
    觀察、勒戒，經核於法並無違誤。抗告意旨執前詞請求撤銷
    原裁定，改為戒癮治療，尚非可採，其抗告為無理由，應予
    駁回。
據上論斷，應依刑事訴訟法第412 條，裁定如主文。
中　　華　　民　　國　　110 　年　　7 　　月　　8 　　日
　　　　　  刑事第八庭　審判長法　官　林  清  鈞
                              法　官  黃  小  琴
                              法　官  郭  瑞  祥
以上正本證明與原本無異。
不得再抗告。 
                              書記官  賴  淵  瀛
　　　　　　　　　　　　　　　
中　　華　　民　　國　　110 　年　　7 　　月　　8 　　日